【裁判字號】    96,重上,534
【裁判日期】    970513
【裁判案由】    確認本票債權不存在
【裁判全文】
臺灣高等法院民事判決                 96年度重上字第534號
上  訴  人  丁○○
            乙○○
            丙○○
            己○○
共      同
訴訟代理人  薛雅之律師
上  訴  人  辛○○
                      、台北縣泰山鄉○○路○段907號10樓
            庚○○
                        號、台北縣泰山鄉○○路○段907號
共      同
訴訟代理人  蕭介生律師
上列當事人間請求確認本票債權不存在事件，兩造對於中華民國
九十六年九月十日台灣板橋地方法院九十六年度重訴字第一四八
號第一審判決各自提起上訴，上訴人丁○○、乙○○、丙○○、
己○○並在本院為訴之追加，經本院於九十七年四月二十九日言
詞辯論終結，判決如下：
    主    文
原判決除確定部分外廢棄。
上開廢棄部分，丁○○、乙○○、丙○○、己○○在第一審之本
訴及辛○○、庚○○在第一審之反訴、及假執行之聲請均駁回。
丁○○、乙○○、丙○○、己○○擴張之訴駁回。
辛○○、庚○○應給付丁○○、乙○○、丙○○、己○○新台幣
參拾肆萬元及自民國九十六年十一月十六日起，至清償日止，按
年息百分之五計算之利息。
丁○○、乙○○、丙○○及己○○之其餘追加之訴駁回。
第一、二審訴訟費用關於上訴及擴張之訴部分由丁○○、乙○○
、丙○○及己○○負擔；關於反訴部分，由辛○○、庚○○負擔
。關於追加之訴部分，由辛○○、庚○○負擔十六分之一，餘由
丁○○、乙○○、丙○○及己○○負擔。
    事 實 及 理 由
一、本件上訴人即被上訴人丁○○、乙○○、丙○○、己○○（
    下稱丁○○等四人）在原審起訴時，係以對被上訴人即上訴
    人辛○○、庚○○ (下稱辛○○等二人）有新台幣（下同）
    二千四百七十七萬九千四百四十四元之債權，主張與原判決
    附表所示本票（下稱系爭本票）債權抵銷，經原審判決確認
    系爭本票債權二千一百七十五萬四千一百五十一元部分不存
    在，餘三百零二萬五千二百九十三元部分為丁○○等四人敗
    訴之判決；嗣丁○○等四人就彼等敗訴部分提起上訴時，擴
    張請求確認系爭本票債權不存在之金額為五萬四千七百零七
    元，另追加請求返還不當得利五百三十五萬一千八百元，均
    係基於彼等主張於原審判決後已清償辛○○等二人全部票款
    之事實，因情事變更而為訴之追加，辛○○等二人雖表示不
    同意，惟依民事訴訟法第四百四十六條第一項但書、第二百
    二十五條第一項第三款、第四款之規定，應予准許，合先敘
    明。
二、丁○○等四人聲明求為判決：甲、上訴部分：一、本訴部分
    ：(一)原判決關於駁回丁○○等四人後開第(二)項之訴部分廢棄
    。(二)確認辛○○等二人所執有系爭本票之其中金額二千五百
    二十七萬四千一百五十一元（含擴張請求確認五萬四千七百
    零七元、及原審判決確認不存在之二千一百七十五萬四千一
    百五十一元，其中二千零十四萬五千八百四十九元部分已確
    定）部分之債權不存在。(三)追加辛○○等二人應給付丁○○
    等四人五百三十五萬一千八百元，及自民國（下同）九十六
    年八月十七日起，至清償日止，按年息百分之五計算之利息
    。二、反訴部分：(一)原判決關於命丁○○等四人付七十二萬
    二千二百九十八元本息反訴部分廢棄。(二)上開廢棄部分，辛
    ○○等二人在第一審之反訴及假執行之聲請均駁回。乙、答
    辯部分：辛○○等二人之上訴駁回。
    辛○○等二人聲明求為判決：甲、答辯部分：丁○○等四人
    之上訴及追加之訴均駁回。乙、上訴部分：(一)原判決關於不
    利辛○○等二人之其中確認一百六十四萬二千五百元部分票
    款債權不存在部分廢棄。(二)上開廢棄部分，丁○○等四人在
    第一審之訴駁回。
三、丁○○等四人起訴主張：伊等為承展物流股份有限公司（下
    稱承展公司）之股東，丁○○並為承展公司之負責人，為公
    司營運需要，而於九十五年七月十四日由丁○○代表伊等向
    辛○○等二人購買坐落台北縣新莊市○○段九三八、九三八
    之一地號土地二筆（下稱系爭土地），及其上違章建築物，
    並簽訂不動產買賣契約書（下稱系爭買賣契約書），約定總
    價金為九千六百九十萬元，系爭土地應移轉登記為伊等共有
    ，嗣伊等已依約給付簽約款一千五百萬元、用印款二千萬元
    及完稅款二千萬元，並於給付完稅款時簽發金額為四千一百
    九十萬元之本票一紙交付代書褚皇裕代辛○○等二人保管，
    作為給付同額買賣價金尾款之擔保，辛○○等二人則承諾於
    系爭土地點交前完成承租人之搬遷。嗣丁○○於九十五年八
    月十六日前往現場鑑界時，發現系爭土地上違章建築物，尚
    有訴外人甲○○享有拆卸收取權及無償使用權，伊等要求辛
    ○○等二人先予處理，詎彼等竟不為處理，反於同年八月二
    十一日逕向代書取走系爭本票，並向原審聲請本票裁定，經
    該院以九十五年度票字第一一二八二號民事裁定准予強制執
    行（下稱系爭本票裁定）。惟伊等曾於九十五年八月二十二
    日為辛○○等二人代償台北縣泰山鄉農會之抵押貸款二千零
    十一萬一千六百五十一元；又伊等為儘速利用系爭土地，而
    與承租人鄒榮桔、蕭羱芳協商，免除承租人鄒榮桔四個月之
    租金四十八萬元、給付搬遷費十二萬元、及免除承租人蕭羱
    芳五個半月之租金七十四萬二千五百元、給付搬遷費三十萬
    元，合計代為支出一百六十四萬二千五百元；又伊等因系爭
    土地遲未完成點交，致無法如期出租予承展公司作為倉儲使
    用，致伊等受有租金之損失四百六十六萬七千七百九十三元
    ；又伊等於原審判決後之九十六年八月十七日在原執行法院
    九十五年度執字第五Ｏ七Ｏ七號清償票款強制執行事件，清
    償辛○○等二人買賣價金尾款二千一百七十八萬八千三百四
    十九元及執行費用十八萬九千三百元，合計二千一百九十七
    萬七千六百四十九元，以上共計四千七百二十五萬一千八百
    元，伊等主張與系爭本票債權四千一百九十萬元相抵銷等情
    ，爰求為確認辛○○等二人執有伊等所共同簽發系爭本票之
    其中金額二千四百七十七萬九千四百四十四元部分之債權不
    存在（原審確認系爭本票之其中金額二千一百七十五萬四千
    一百五十一元不存在─見本院卷十四頁之更正裁定；而駁回
    丁○○等四人其餘之訴。丁○○等四人就其敗訴部分提起上
    訴，並於本院為訴之擴張及追加如上訴聲明；辛○○等二人
    則僅就敗訴部分之其中一百六十四萬二千五百元部分聲明不
    服提起上訴，其餘二千零十一萬一千六百五十一元部份未據
    一併聲明不服，已告確定）。
    辛○○等二人則以：丁○○等四人提起本件確認之訴，無即
    受確認判決之法律上利益；又系爭買賣契約書已約定系爭土
    地係按現況點交，伊等僅負責協助終止租約之義務；又丁○
    ○等四人於締約時即已明知系爭土地上有訴外人之租賃契約
    存在，並同意承租人使用至租期屆滿為止，伊等已將系爭土
    地之所有權移轉登記予丁○○等四人共有，並已完成按現狀
    交付之義務，且伊等亦已先後於九十五年八月二十八日、及
    九十六年三月二十五日依約協助終止系爭土地承租人之租賃
    關係，並無債務不履行之情事；又承展公司並非系爭買賣契
    約之當事人，丁○○等四人於簽訂系爭買賣契約書時復未約
    定彼等買受系爭土地係為出租予承展公司作倉儲使用，彼等
    主張以租金之損失抵銷系爭本票票款，於法不合等語，資為
    抗辯。另反訴主張：伊等已於九十五年八月三十日催告丁○
    ○等四人給付買賣價金尾款，惟彼等置之不理，即應自該日
    起負給付遲延責任等情，爰求為命劉叔惠等四人給付自九十
    五年九月一日起，至九十六年三月三十一日止之法定遲延利
    息計七十二萬二千二百九十八元，及自九十六年四月一日起
    ，至給付買賣價金尾款之日止，按月給付伊等九萬零七百八
    十四元之判決（原審為辛○○等二人全部勝訴之判決。丁○
    ○等四人聲明不服提起上訴）。
四、兩造不爭執之事實：
  (一)兩造於九十五年七月十四日簽訂系爭土地之買賣契約書，約
    定由丁○○等四人向辛○○等二人買受系爭土地，約定總價
    金為九千六百九十萬元；嗣丁○○等四人已給付簽約款一千
    五百萬元、用印款二千萬元及完稅款二千萬元，並於給付完
    稅款時共同簽發金額為四千一百九十萬元之本票一紙交付代
    書褚皇裕代辛○○等二人保管，作為給付同額買賣價金尾款
    之擔保。嗣經丁○○等四人代辛○○等二人清償台北縣泰山
    鄉農會之抵押貸款二千零十一萬一千六百五十一元後，丁○
    ○等四人尚欠買賣價金尾款二千一百七十八萬八千三百四十
    九元（見原審卷二九頁至三二頁之系爭買賣契約書、三三頁
    至三四頁之活期儲蓄存款存摺）。
  (二)辛○○等二人已於九十五年八月十六日將系爭土地所有權移
    轉登記與丁○○等四人共有（見原審卷六五頁至六八頁之土
    地登記謄本）。
  (三)丁○○等四人於原審判決後之九十六年八月十七日在原執行
    法院九十五年度執字第五Ｏ七Ｏ七號清償票款強制執行事件
    清償辛○○等二人買賣價金尾款二千一百七十八萬八千三百
    四十九元，執行費用十八萬九千三百元，共計二千一百九十
    七萬七千六百四十元，辛○○等二人並即撤回系爭本票票款
    之強制執行，而丁○○等四人則於清償完畢時已當場取回系
    爭本票（見本院卷六九頁之執行調查筆錄、本院卷七七頁背
    面至七八頁之準備程序筆錄）。
五、本訴部分：
  甲、關於丁○○等四人請求確認辛○○等二人所執有之系爭本
      票其中之金額二千五百二十七萬四千一百五十一元部分（
      含原審判決確認不存在之二千一百七十五萬四千一百五十
      一元；其餘二千零十一萬一千六百五十一元部分已確定）
      之債權不存在之訴部分：
      按確認法律關係之訴，非原告有即受確認判決之法律上利
      益者，不得提起之，民事訴訟法第二百四十七條第一項前
      段定有明文；又所謂即受確認判決之法律上利益，係指法
      律關係之存否不明確，原告主觀上認其在法律上之地位有
      不安之狀態存在，且此種不安之狀態，能以確認判決將之
      除去者而言，若縱經法院判決確認，亦不能除去其不安之
      狀態者，即難認有即受確認判決之法律上利益（最高法院
      五十二年台上字第一二四Ｏ號判例參照）。查丁○○等四
      人於原審判決後之九十六年八月十七日，已在原執行法院
      九十五年度執字第五Ｏ七Ｏ七號清償票款強制執行事件進
      行中清償辛○○等二人買賣價金尾款二千一百七十八萬八
      千三百四十九元及執行費用十八萬九千三百元，合計二千
      一百九十七萬七千六百四十元，辛○○等二人並已當場撤
      回系爭本票票款之強制執行，而丁○○等四人則於清償完
      畢時已取回系爭本票，為兩造所不爭執（見本院卷六九頁
      之執行調查筆錄、本院卷七七背面至七八頁之準備程序筆
      錄）。準此，系爭本票之票款債權既已因丁○○等四人於
      原審判決後清償全部票款而消滅，依上開說明，則丁○○
      等四人就已消滅之本票債權，提起本件請求確認系爭票款
      債權不存在之訴，顯已無即受確認判決之法律上利益，依
      上開規定，自屬無據。
  乙、關於丁○○等四人主張擴張抵銷金額與追加返還不當得利
      部分：
      丁○○等四人主張：伊等曾於九十五年八月二十二日為辛
      ○○等二人代償台北縣泰山鄉農會之抵押貸款二千零十一
      萬一千六百五十一元；又伊等為儘速利用系爭土地，而與
      承租人鄒榮桔、蕭羱芳協商，免除承租人鄒榮桔四個月之
      租金四十八萬元、給付搬遷費十二萬元、及代辛○○等二
      人退還押租金十二萬元、免除承租人蕭羱芳五個半月之租
      金七十四萬二千五百元、給付搬遷費三十萬元、及代辛○
      ○等二人退還押租金二十二萬元，合計代為支出一百九十
      八萬二千五百元；又伊等因系爭土地遲未完成點交，致無
      法如期出租予承展公司作為倉儲使用，致伊等自九十五年
      八月二十二日起，至九十六年七月十日止，受有租金之損
      失三百十八萬元；又伊等於原審判決後之九十六年八月十
      七日在原執行法院九十五年度執字第五Ｏ七Ｏ七號清償票
      款強制執行事件進行中清償辛○○等二人買賣價金尾款二
      千一百七十八萬八千三百四十九元，執行費用十八萬九千
      三百元，合計二千一百九十七萬七千六百四十九元，以上
      共計四千七百二十五萬一千八百元，伊等主張與系爭本票
      債權四千一百九十萬元相抵銷後，辛○○等二人尚應返還
      伊等不當得利五百三十五萬一千八百元等情；而辛○○等
      二人則以前開情詞置辯。經查：
   一、丁○○等四人於原審判決後之九十六年八月十七日在原
       執行法院九十五年度執字第五Ｏ七Ｏ七號清償票款強制
       執行事件進行中清償辛○○等二人買賣價金尾款二千一
       百七十八萬八千三百四十九元及執行費用十八萬九千三
       百元，共計二千一百九十七萬七千六百四十九元一節，
       兩造已一致陳明於清償當時丁○○等四人曾主張應予扣
       除上開抵銷債權之金額，惟為辛○○等二人所拒絕，故
       係按照票載金額給付買賣價金尾款，並未加付利息（見
       本院卷二四七頁至二四八頁之言詞辯論筆錄）。準此，
       足見丁○○等四人在原執行法院之清償係屬於強制執行
       程序進行中為清償之性質，並非和解清償，並無使當事
       人權利因拋棄而消滅之情形，則丁○○等四人自得於本
       件訴訟主張彼等對辛○○等二人在強制執行程序為清償
       前所發生之上開債權主張與系爭本票債權抵銷，並就餘
       額請求返還不當得利。
   二、茲就丁○○等四人主張抵銷之上開各項債權，是否有據
       ，分述如下：
     (一)關於丁○○等四人主張曾於九十五年八月二十二日為辛
       ○○等二人代償台北縣泰山鄉農會之抵押貸款二千零十
       一萬一千六百五十一元之事實，為辛○○等二人所不爭
       執，並有丁○○等四人所提出伊等代償台北縣泰山鄉農
       會存摺撥款紀錄可稽（見原審卷三三頁至三四頁），則
       丁○○等四人主張以之與系爭本票債權抵銷，自屬有據
       。
     (二)關於丁○○等四人主張伊等為儘速利用系爭土地，而與
       承租人鄒榮桔、蕭羱芳協商，免除承租人鄒榮桔四個月
       之租金四十八萬元、並於九十六年一月十日給付搬遷費
       十二萬元及代辛○○等二人退還押租金十二萬元；另免
       除承租人蕭羱芳五個半月之租金七十四萬二千五百元、
       並於九十五年十二月十五日給付搬遷費三十萬元及代辛
       ○○等二人退還押租金二十二萬元，合計代辛○○等二
       人墊付一百九十八萬二千五百元等情，並提出租賃契約
       書、台北縣新莊市調解委員會調解書、及支付承租人鄒
       榮桔、蕭羱芳搬遷費及押租金之支票為證（見原審卷四
       七頁至五十頁）。惟除上開代墊返還承租人鄒榮桔、蕭
       羱芳之押租金十二萬元、及二十二萬元，合計三十四萬
       元部分，為辛○○等二人所不爭執（見本院卷二四八頁
       之言詞辯論筆錄）外，其餘免除承租人鄒榮桔四個月之
       租金四十八萬元及給付搬遷費十二萬元；免除承租人蕭
       羱芳五個半月之租金七十四萬二千五百元及給付搬遷費
       三十萬元，合計一百六十四萬二千五百元部分，則為辛
       ○○等二人所否認，且查兩造於系爭買賣契約書第三條
       第四項約明：「本買賣標的甲（指丁○○等四人）、乙
       （指辛○○等二人）方約定於第一次付款時，由買方向
       登記機關申請土地鑑界，上開土地於實地測定界址同時
       ，應即在界址上埋設界樁，一併依簽約現狀於尾款交付
       時點交予甲方」；並於第十三條附註欄第三項約定：「
       賣方按現況點交，並協助承租方遷讓終止租約」（見原
       審卷三十頁、三二頁之系爭買賣契約書），為兩造所不
       爭執；即丁○○等四人亦自認於簽訂系爭買賣契約前，
       曾去現場看過一次（見本院卷二Ｏ七頁背面之準備程序
       筆錄），並於起訴狀自認：「在買賣洽談過程中，辛○
       ○等二人曾向伊等表示系爭土地目前共出租予三位承租
       人使用中，並提出租賃契約書向伊等保證租約分別到期
       即九十五年十一月十六日、同年月三十日及九十六年三
       月二十五日，絕對會使承租人遷出，令伊等獲得完整之
       所有權…伊等即推派丁○○於九十五年七月十四日與辛
       ○○等二人簽定不動產買賣契約書」（見原審卷四頁）
       ，況丁○○復自認伊確於九十五年八月二十五日出具同
       意書與辛○○等二人載明：「甲方（指丁○○）同意拆
       除原來乙方（指辛○○等二人）之地上鐵皮建築物，拆
       除後之鐵皮、鐵材、鋼筋等全部歸屬乙方所有；並於但
       書載明：「上揭地上物鐵皮屋建築物，務必在其承租契
       約期限期滿前完成拆除，否則，本同意書失效」（見本
       院卷一二Ｏ頁之準備程序筆錄、一二五頁之同意書）。
       顯見兩造於簽訂系爭買賣契約書時，丁○○等四人即已
       明知系爭土地上有上開訴外人鄒榮桔等之租賃關係存在
       ，並同意承租人使用至租期屆滿為止，情至明顯。是丁
       ○○等四人在系爭土地承租人鄒榮桔、蕭羱芳之租賃契
       約期限尚未屆滿前，未經辛○○等二人之授權或同意，
       擅自與承租人鄒榮桔、蕭羱芳成立和解，並免除承租人
       鄒榮桔四個月之租金四十八萬元及給付搬遷費十二萬元
       ；免除承租人蕭羱芳五個半月之租金七十四萬二千五百
       元及給付搬遷費三十萬元，合計一百六十四萬二千五百
       元，顯與辛○○等二人無涉，自不得請求辛○○等二人
       償還該一百六十四萬二千五百元。準此，丁○○等四人
       主張僅以伊等代墊返還承租人鄒榮桔、蕭羱芳之押租金
       共三十四萬元部分，與系爭本票債權抵銷，其給付種類
       相同，並均屆清償期，應屬有據；至其餘一百六十四萬
       二千五百元部分，則屬無據。
     (三)關於丁○○等四人主張伊等因系爭土地遲未完成點交，
       致無法如期出租予承展公司作為倉儲使用，致伊等自九
       十五年八月二十二日起，至九十六年七月十日止，每月
       受有三十萬元租金之損失，合計三百十八萬元云云，並
       舉出證人即己○○之夫戊○○在本院附和其說（見本院
       卷一一六頁之準備程序筆錄），惟非但為辛○○等二人
       所否認；且查兩造於系爭買賣契約書中並未特別約定系
       爭土地應於租期屆滿前即應排除承租人之占有，並點交
       予丁○○等四人以便出租予承展公司作為倉儲使用，況
       兩造於系爭買賣契約書第三條第四項已約明：「本買賣
       標的甲（指丁○○等四人）、乙（指辛○○等二人）方
       約定於第一次付款時，由買方向登記機關申請土地鑑界
       ，上開土地於實地測定界址同時，應即在界址上埋設界
       樁，一併依簽約現狀於尾款交付時點交予甲方」；並於
       第十三條附註欄第三項約定：「賣方按現況點交，並協
       助承租方遷讓終止租約」（見原審卷三十頁、三二頁之
       系爭買賣契約書），此復為兩造所不爭執；且丁○○等
       四人亦自認於簽訂系爭買賣契約書前，曾去現場看過一
       次，況丁○○等四人在起訴狀亦已自認：「在買賣洽談
       過程中，辛○○等二人曾向伊等表示系爭土地目前共出
       租予三位承租人使用中，並提出租賃契約書向伊等保證
       租約分別到期即九十五年十一月十六日、同年月三十日
       及九十六年三月二十五日，絕對會使承租人遷出，令伊
       等獲得完整之所有權…伊等即推派丁○○於九十五年七
       月十四日與辛○○等二人簽定不動產買賣契約書」 (見
       原審卷四頁）；又丁○○復已自認伊確於九十五年八月
       二十五日出具同意書與辛○○等二人明載：「甲方（指
       丁○○）同意拆除原來乙方（指辛○○等二人）之地上
       鐵皮建築物，拆除後之鐵皮、鐵材、鋼筋等全部歸屬乙
       方所有。但書：「上揭地上物鐵皮屋建築物，務必在其
       承租契約期限期滿前完成拆除，否則，本同意書失效」
       （見本院卷一二Ｏ頁之準備程序筆錄、一二五頁之同意
       書），已如上述。顯見兩造於簽訂系爭買賣契約書時，
       丁○○等四人即已明知系爭土地上有上開訴外人鄒榮桔
       等人之租賃關係存在，並同意承租人使用至租期屆滿為
       止，情至明顯，已如上述。足見丁○○等四人所為上開
       之主張，殊不足取。
     (四)關於丁○○等四人主張伊等於原審判決後之九十六年八
       月十七日在原執行法院九十五年度執字第五Ｏ七Ｏ七號
       清償票款強制執行事件進行中清償辛○○等二人買賣價
       金尾款二千一百七十八萬八千三百四十九元及執行費用
       十八萬九千三百元，合計二千一百九十七萬七千六百四
       十九元，為兩造所不爭執，已如上述。惟上開十八萬九
       千三百元部分，係執行費用，並非作為清償系爭本票債
       權之用，是丁○○等四人主張以之與系爭本票票款抵銷
       ，即屬無據；至其餘二千一百七十八萬八千三百四十九
       元部分，丁○○等四人主張與系爭本票債權抵銷，其給
       付種類相同，並均屆清償期，自屬有據。
    (五) 綜上，丁○○等四人主張以伊等為辛○○等二人代償台
       北縣泰山鄉農會之抵押貸款二千零十一萬一千六百五十
       一元、代辛○○等二人墊付返還承租人鄒榮桔、蕭羱芳
       之押租金共三十四萬元、及伊等於原審判決後強制執行
       進行中清償買賣價金尾款二千一百七十八萬八千三百四
       十九元，合計四千二百二十四萬元部分與系爭本票債權
       四千一百九十萬元相抵銷，經抵銷後，尚多出三十四萬
       元，辛○○等二人既係因無法律上之原因而受利益，致
       丁○○等四人受損害，則丁○○等四人依據不當得利之
       法則，請求辛○○等二人返還該三十四萬元，亦屬有據
       ；至其餘部分之請求，即屬無據。
六、反訴部分：
    辛○○等二人反訴主張：伊等已依約於九十五年八月十六日
    按現狀點交系爭土地予丁○○等四人，丁○○等四人依約應
    給付買賣價金尾款，經伊等於九十五年八月三十日催告丁○
    ○等四人給付買賣價金尾款，惟彼等均置之不理，應自該日
    起負給付遲延責任云云，惟為丁○○等四人所否認，經查：
    兩造於系爭買賣契約書第三條第四項就給付買賣價金尾款之
    條件約明：「本買賣標的甲（指丁○○等四人）乙（指辛○
    ○等二人）方約定於第一次付款時，由買方向登記機關申請
    土地鑑界，上開土地於實地測定界址同時，應即在界址上埋
    設界樁，一併依簽約現狀於尾款交付時點交予甲方」；並於
    第十三條附註欄第三項約定：「賣方按現況點交，並協助承
    租方遷讓終止租約」（見原審卷三十頁、三二頁之系爭買賣
    契約書），為兩造所不爭執，已如上述。準此，辛○○等二
    人依系爭買賣契約書之約定，除應按現狀將系爭土地點交予
    丁○○等四人外，並負有協助承租方遷讓終止租約之義務，
    情至明顯。查系爭土地已於九十五年八月十六日辦畢所有權
    移轉登記予丁○○等四人共有，有系爭土地登記謄本可稽（
    見原審卷六五頁至六八頁），且為兩造所不爭執，已如上述
    。嗣於同年月十七日亦已申請地政機關鑑界，業經丁○○在
    台灣板橋地方法院檢察署（下稱板橋地檢署）九十五年度他
    字第六八七五號告訴辛○○等二人詐欺案件偵查中供述明確
    ，且辛○○於其後在該案件偵查中供稱：系爭土地已全部點
    交，經檢察官訊問丁○○就該項答辯有無意見，丁○○並未
    加以否認，亦有本院依丁○○等四人之聲請調取上開偵查案
    件卷宗查明屬實（見本院卷一四七頁至一四八頁、二四四頁
    ），固足認辛○○等二人於九十五年八月十七日申請地政機
    關鑑界時，已將系爭土地按現狀點交予丁○○等四人，惟辛
    ○○等二人依系爭買賣契約書上開之約定，既負有協助承租
    方遷讓終止租約之義務，惟辛○○等二人於出售前將系爭土
    地之一部分提供訴外人甲○○無償使用，直至九十六年三月
    二十九日始協助丁○○等四人完成拆除地上物並遷讓交付丁
    ○○等四人，此有丁○○等四人所提出之板橋地檢署九十六
    年度偵字第一三四一四號對訴外人甲○○毀損等案件不起訴
    處分書、及訴外人甲○○向本院陳報狀均載明上旨可稽（見
    本院卷七十頁、一一三頁），是辛○○等二人反訴主張伊等
    已於九十五年八月十六日履行交付系爭土地之全部義務，丁
    ○○等四人給付買賣價金尾款之條件已成就，經伊等催告給
    付後，仍不給付，應負給付遲延責任云云，顯不足取。則辛
    ○○等二人以伊等於九十五年八月三十日以新莊後港路郵局
    第1092號存證信函催告丁○○等四人於五日內給付買賣價金
    尾款，惟丁○○等四人收受後拒不給付（見原審卷七三頁）
    ，應自九十五年九月一日起，至給付該買賣價金尾款之日止
    ，按月給付九萬零七百八十四元之法定遲延利息云云，自屬
    無據。
七、綜上所述，丁○○等四人就本訴部分，請求確認系爭本票之
    其中金額二千五百二十七萬四千一百五十一元（含在本院擴
    張請求確認五萬四千七百零七元、及原審判決確認不存在之
    二千一百七十五萬四千一百五十一元，其中二千零十一萬一
    千六百五十一元部分已確定）部分債權不存在，惟系爭本票
    債權已因丁○○等四人於原審判決後清償完畢，致系爭本票
    債權已消滅，彼等四人猶就已消滅之系爭本票債權，提起本
    件請求確認系爭上開票款債權不存在之訴，顯已無即受確認
    判決之法律上利益，自屬不應准許；另丁○○等四人在本院
    追加依據不當得利之法則，請求辛○○等二人給付三十四萬
    元及自本院九十六年十一月十五日準備程序期日之翌日即同
    年月十六日起加付法定遲延利息之範圍內，自屬應予准許；
    至超過上開部分之請求，即屬不應准許。至辛○○等二人反
    訴請求丁○○等四人按買賣價金尾款二千一百七十八萬八千
    三百四十九元自九十五年九月一日起，至九十六年三月三十
    一日止，給付法定遲延利息計七十二萬二千二百九十八元，
    並自九十六年四月一日起，至給付該買賣價金尾款之日止，
    按月給付九萬零七百八十四元之法定遲延利息，亦屬不應准
    許。從而，原審就上開確認之訴之其中二千一百七十五萬四
    千一百五十一元部分，未及斟酌丁○○等四人於原審判決後
    之九十六年八月十七日清償全部系爭本票票款之事實，除確
    定部分外，所為辛○○等二人敗訴之判決，自有未洽。辛○
    ○等二人之上訴論旨指摘原判決此部分不當，求予廢棄改判
    ，為有理由；就其餘部分所為丁○○等四人敗訴之判決，所
    持理由雖與本院不同，但其結果並無二致，仍應予以維持。
    丁○○等四人之上訴論旨指摘原判決此部分不當，求予廢棄
    改判，應認為無理由；就辛○○等二人反訴部分，所為丁○
    ○等四人敗訴之判決，尚有未洽。丁○○等四人之上訴論旨
    指摘原判決此部分不當，求予廢棄改判，為有理由。
八、至兩造其餘之攻擊或防禦方法及未經援用之證據，經本院斟
    酌後，認為均不足以影響本判決之結果，自無逐一詳予論駁
    之必要，併此敘明。
據上論結，本件丁○○等四人就本訴部分之上訴及擴張之訴應認
為無理由，追加之訴為一部有理由，一部無理由，就反訴部分之
上訴為有理由；辛○○等二人就本訴部分之上訴為有理由，依民
事訴訟法第四百五十條、第四百四十九條第二項、第七十八條、
第七十九條、第八十五條第一項前段，判決如主文。
中    華    民    國    97    年    5     月    13    日
                  民事第六庭
                        審判長法  官  林鄉誠
                              法  官  許紋華
                              法  官  楊豐卿
正本係照原本作成。
如不服本判決，應於收受送達後20日內向本院提出上訴書狀，其
未表明上訴理由者，應於提出上訴後20日內向本院補提理由書狀
（均須按他造當事人之人數附繕本）上訴時應提出委任律師或具
有律師資格之人之委任狀；委任有律師資格者，另應附具律師資
格證書及釋明委任人與受任人有民事訴訟法第466條之1第1項但
書或第2項（詳附註）所定關係之釋明文書影本。
中    華    民    國    97    年    5     月    13    日
                              書記官  殷丹妮
附註：
民事訴訟法第466條之1（第1項、第2項）：
對於第二審判決上訴，上訴人應委任律師為訴訟代理人。但上訴
人或其他法定代理人具有律師資格者，不在此限。
上訴人之配偶、三親等內之血親、二親等內之姻親，或上訴人為
法人、中央或地方機關時，其所屬專任人員具有律師資格並經法
院認為適當者，亦得為第三審訴訟代理人。


司法院資訊處製作；財團法人民間司法改革基金會備份。
